臺灣高雄地方法院民事判決　九十二年度訴字第二九九三號
　　原　　　告　　丁○○
　　法定代理人　　戊○○○
　　訴訟代理人　　己○○
　　被　　　告　　丙○○
　　兼法定代理人　甲○○
　　　　　　　　　乙○○○
　　訴訟代理人　　張榮作律師
右當事人間請求損害賠償事件，由本院交通法庭裁定移送前來（九十二年度交附民字
第一○三號），經於民國九十三年六月二十四日言詞辯論終結，本院判決如下：
    主      文
被告應連帶給付原告新臺幣陸拾萬玖仟陸佰柒拾柒元，及自民國九十二年五月十三日
起至清償日止，按週年利率百分之五計算之利息。
原告其餘之訴駁回。
訴訟費用由被告連帶負擔三分之一，餘由原告負擔。
本判決於原告勝訴部分以新臺幣貳拾萬元供擔保後得假執行，但被告如以新臺幣陸拾
萬玖仟陸佰柒拾柒元為原告預供擔保後，得免為假執行。
原告其餘假執行之聲請駁回。
    事實及理由
一、按訴狀送達後，原告不得將原訴變更或追加他訴，但擴張或減縮應受判決事項之
    聲明者，不在此限，民事訴訟法第二百五十五條第一項第三款定有明文。原告於
    起訴時原主張被告應連帶給付新臺幣（下同）三百四十七萬四千九百零四元，嗣
    於本院審理中，變更請求為被告應連帶給付三百四十七萬六千九百四十八元，核
    係擴張應受判決事項之聲明，揆諸前揭說明，自應准許，合先敘明。
二、原告起訴主張：緣被告丙○○（民國七十一年八月九日生、行為時為未滿二十歲
    之人）考領有駕駛執照，於民國九十年十二月二日十九時二十分許，騎乘車號Ｋ
    ＥＢ—九五一號重型機車，沿高雄縣路竹鄉○○路由南往北方向行駛，行經該路
    高苑技術學院前時，應注意行車速度不得超過規定之限制即時速五十公里，及汽
    車行駛時駕駛人應注意車前狀況，並隨時採取必要之安全措施，以避免交通事故
    之發生，而依當時客觀情狀天候晴朗、夜間有照明、路面鋪設柏油、乾燥、無缺
    陷、無障礙物、視距良好，依其智識能力並無不能注意之情事，竟疏未注意車前
    狀況並以時速約六十公里之速度超速行駛，適原告丁○○騎乘兩輪腳踏車同向行
    駛在前，被告丙○○乃煞車不及，機車前車頭撞及原告所騎乘腳踏車之後車輪，
    致丁○○人車倒地，受有頭部外傷合併顱內出血之傷害，經送醫救治後呈水腦症
    ，有情緒不穩定、尿失禁、意識混亂、無法站立、日常生活需人照顧等狀態，達
    重大難治之重傷害程度。經本院以九十年禁字第二六一號裁定宣告為禁治產人。
    原告因本件車禍支出醫藥費四十二萬二千九百四十八元（長庚醫院支出為七萬八
    千一百三十六元、高雄醫學大學附設醫院支出二十二萬一千零七十九元、聖若瑟
    醫院支出十二萬三千七百三十三元），住院期間看護費用為九萬四千元，自九十
    一年十二月十八日起迄今四年之看護費用九十六萬元（含已支出及未到期部分）
    ，另因此傷害受有極大之痛苦，請求精神慰撫金二百萬元，合計請求三百四十七
    萬六千九百四十八元，爰依依侵權行為之法律關係，求為判決被告應連帶給付原
    告三百四十七萬六千九百四十八元，及均自起訴狀繕本送達翌日起至清償日止，
    按年息百分之五計算之利息；並願供擔保請准宣告假執行。
三、被告則以：被告於本件前揭時地忽見原告之腳踏車控制不穩而轉向並變換車道，
    當時腳踏車之車身是橫向占住機車道，被告雖未超速（該路段為時速七十公里）
    惟對於行為人之行為實無法預測，被告當時雖極力避免仍然來不及而撞上原告腳
    踏車，故與原告受傷間並無相當因果關係。被告並無違規之情形，其對於原告忽
    然變換車道並橫在車道上之行為，實無法於事先為必要之注意，且依信賴原則，
    被告亦無預防之義務，是被告自無過失之可言，鑑定報告未考量此，難稱適切。
    縱使認被告等應負過失賠償責任，然被告丙○○因本件車禍而涉犯過失致重傷罪
    ，經本院於九十一年度交易字第六五○號刑事判決理由，亦認原告騎乘腳踏車未
    緊靠道路右側行駛亦為本件交通事故肇事原因，而堪認原告就其本身所受傷害之
    擴大顯有過失，有民法第二百一十七條過失相抵規定，減輕被告之賠償金額。再
    者，原告主張醫療費用支出中，尚包括健保給付部分。而住院期間親人照顧乃屬
    人之常情，原告未有實際支出，不應向被告請求。另原告主張尚可存活四年，並
    未提出醫生任何診斷佐證。又看護中心費用達每月二萬元，未見原告說明理由，
    尚屬過高。另就原告請求慰撫金部分，參酌原告年歲已高，與其回復能力顯有相
    當關係，再參酌被告丙○○乃是學生，並無資力等情，原告主張精神慰藉金二百
    萬元，顯屬過高。原告之訴訟代理人自承受領強制保險理賠金，是該部分金額自
    應從被告應負責賠償金額中扣除等語，資為抗辯。
四、本件原告起訴主張被告於右揭時地駕車超速行駛，且疏於注意車前狀況，竟撞傷
    同向行駛由原告丁○○所騎乘之腳踏車，因被告之肇事侵權行為受有損害，被上
    訴人應賠償已支出之醫藥費、看護費、未來需支出之看護費及原告之精神慰藉金
    等語；被告對於右揭時地肇事傷害原告，致渠等需支出醫藥費等情固不爭執，惟
    以原告就本次交通事故亦有過失，其請求醫療費用應不能包括健保給付部分，親
    人看護費用屬人情之常，不應請求。再者養護中心看護費用過高，請求精神慰藉
    金二百萬元亦屬過高等語置辯。因此本件爭點為：(一)被告丙○○就本件車禍是否
    有過失？(二)若認被告丙○○有過失，原告就本件交通事故之發生是否與有過失，
    其過失比例為何？經查：
  (一)被告丙○○於前揭時地騎乘系爭機車，沿高雄縣路竹鄉○○路由南往北方向行駛
    ，行經該路高苑技術學院前時，應注意行車速度不得超過規定之限制即時速五十
    公里，及汽車行駛時駕駛人應注意車前狀況，並隨時採取必要之安全措施，以避
    免交通事故之發生，而依當時客觀情狀天候晴朗、夜間有照明、路面鋪設柏油、
    乾燥、無缺陷、無障礙物、視距良好，依其智識能力並無不能注意之情事，竟疏
    未注意車前狀況並以時速約六十公里之速度超速行駛，適丁○○騎乘兩輪腳踏車
    同向行駛在前，丁○○亦疏未注意慢車應在劃設之慢車道上靠右順序行駛，丙○○乃煞車不及，機車前車頭撞及丁○○所騎乘腳踏車之後車輪，致丁○○人車倒
    地，受有頭部外傷合併顱內出血之傷害，經送醫救治後呈水腦症，有情緒不穩定
    、尿失禁、意識混亂、無法站立、日常生活需人照顧等狀態，達重大難治之重傷
    害程度。被告因前揭行為，涉犯刑事過失重傷害罪，業經本院九十一年度交易字
    第六五○號及台灣高等法院高雄分院九十二年度交上易字第二一二號判決判處被
    告有期徒刑八月確定，且為被告所不爭執，並有道路交通事故調查報告表、肇事
    現場照片、現場談話紀錄表、診斷證明書、本院九十一年度交易字第六五○號判
    決及台灣高等法院高雄分院九十二年度交上易字第二一二號判決書、醫療費用收
    據等（以上均為影本）各一份在卷可憑，
  (二)查本件交通事故發生之地點係在高雄縣路竹鄉○○村○○○路高苑技術學院前之
    南往北方向之車道上，事故發生後，被告所騎乘之機車倒於機車道上，車頭朝西
    北方向，被害人所騎乘之腳踏車則倒在被告所騎乘車輛左後方之外側快車道上，
    車頭朝西南方，被告所騎乘之機車刮痕起點距機車道與外側快車道分隔線零點九
    公尺，向東北方向延伸，至停止點即機車後車輪倒臥地距前開分隔線二點九公尺
    ，在外側快車道上則有被害人所騎乘之腳踏車之刮痕，一條較短，在機車刮痕起
    點前方五點八公尺處，一條在更前方，長二點九公尺，自距離前開分隔線零點九
    公尺處向西北方向延伸，至停止點即腳踏車後車輪倒臥地距前開分隔線一點二公
    尺，被害人之鞋子及血跡散落在腳踏車二條刮痕間之外側快車道上，被告所騎乘
    之機車前擋泥板蓋受損，被害人所騎乘之腳踏車後車輪受損等情，有道路交通事
    故調查報告表、現場相片八張附卷可憑，則依此雙方關係位置型態，參諸雙方行
    進方向、路線、路況、車輛受損及刮痕位置等情形，綜合加以研判，應足認被告
    係在機車道上自後追撞被害人所騎乘之腳踏車。被告丙○○對於係在機車道上自
    後追撞原告所騎乘之腳踏車一節並不爭執，自堪認為實在。被告雖辯稱該路段時
    速為七十公里云云，然查，本件交通事故發生時之肇事地點機車限速為時速五十
    公里一節，業據證人即當時處理員警許家誠於前揭刑事案件本院審理中證述明確
    ，並提出限速資料附卷可稽（見前揭刑事本院卷七十二頁至七十九頁），是被告
    辯稱肇事地點之機車限速為時速七十公里云云，尚無可採。堪認被告丙○○確於
    右揭時地因過失不法侵害原告丁○○之身體健康，致原告受有損害無訛。
  (三)惟按慢車應在劃設之慢車道上靠右順序行駛，在未劃設慢車道之道路，應靠右側
    路邊行駛。但各地警察機關對行駛地區、路線或時間有特別規定者，應依其規定
    。慢車不得侵入快車道或人行道行駛，並不得在禁止穿越地段穿越道路，道路交
    通安全規則第一百二十四條第二項至第四項定有明文。被告於本件交通事故發生
    後警訊中自陳：我駕駛重機車南向北行駛，至肇事地點看見腳踏車在機車道與快
    車道的邊緣蛇行，我在他右後邊，忽然靠過來撞我，我閃避撞到路邊護欄等語（
    見警卷第五頁），且又依卷附之道路交通事故調查報告表及現場照片所示：事故
    發生後，被告所騎乘之機車倒於機車道上，車頭朝西北方向，原告所騎乘之腳踏
    車則倒在被告所騎乘車輛左後方之外側快車道上，車頭朝西南方，被告所騎乘之
    機車刮痕起點距機車道與外側快車道分隔線零點九公尺，向東北方向延伸，至停
    止點即機車後車輪倒臥地距前開分隔線二點九公尺，在外側快車道上則有原告所
    騎乘之腳踏車之刮痕，一條較短，在機車刮痕起點前方五點八公尺處，一條在更
    前方，長二點九公尺，自距離前開分隔線零點九公尺處向西北方向延伸，至停止
    點即腳踏車後車輪倒臥地距前開分隔線一點二公尺，原告之鞋子及血跡散落在腳
    踏車二條刮痕間之外側快車道上，足見原告所騎乘之腳踏車確實未在慢車道上靠
    右側行駛，亦應認同為本件事故發生之原因，被告辯稱原告與有過失，應為可採
    。惟被告丙○○之過失重大，本院認其應為肇事主因，其過失比例為百分之八十
    ；而原告則為肇事次因，其過失比例為百分之二十。
五、按因故意或過失不法侵害他人之權利者，負損害賠償責任；不法侵害他人之身體
    或健康者，又無行為能力人或限制行為能力人，不法侵害他人之權利者，以行為
    時有識別能力為限，與其法定代理人連帶負損害賠償責任；對於被害人因此喪失
    或減少勞動能力或增加生活上之需要時，應負損害賠償責任；不法侵害他人健康
    者，被害人雖非財產上之損害，亦得請求賠償相當之金額；前項之規定，於不法
    侵害他人基於父、母、子、女或配偶關係之身分法益而情節重大者，被害人雖財
    產上之損害，亦得請求賠償相當之金額，民法第一百八十四條第一項前段、第一
    百八十七條第一項、第一百九十三條第一項及第一百九十五條第一項、第三項分
    別定有明文。查本件被告丙○○過失不法侵害原告之身體健康，致渠受有損害之
    事實，既經認定，而被告丙○○於本件侵權行為之時為未滿二十歲之人，被告甲○○及乙○○○為其法定代理人，亦有戶籍謄本一份為證，復為渠等所不爭執，
    故依前述民法一百八十七條第一項之規定，應與被告丙○○連帶負損害賠償責任
    ，則原告自得依上開規定，請求被告三人連帶賠償其損害。爰就原告得請求之賠
    償項目及金額，分別審酌如後：
(一)、醫療費用部分：
    原告因本件車禍受傷分別至長庚紀念醫院高雄分院（以下簡稱長庚醫院）、高雄
    醫學大學附設中和紀念醫院（以下簡稱高醫）及聖若瑟醫院就診，分別支出醫療
    費用為七萬八千一百三十六元（其中健保給付部分為七萬一千七百三十二元，自
    費部分為六千四百零四元）、二十二萬一千零七十九元（其中健保給付部分為十
    四萬七千九百零三元、自費部分為七萬三千一百七十六元）及十二萬三千七百三
    十三元（其中健保給付為十一萬八千一百六十六元、自費部分為五千五百六十七
    元），總計四十二萬二千九百四十八元（其中健保給付部分為三十三萬七千八百
    零一元、自費部分為八萬五千一百四十七元），業據其提出診斷證明書及醫療費
    用收據可憑（見本院卷第二八頁至三三頁、第三九頁、交附民卷第三六、三七頁
    ），被告對其形式上之真正不爭執，惟以原告請求之醫療費用應扣除健保給付等
    語，按上開三十三萬七千八百零一元之費用乃為全民健保所提供之醫療給付，而
    原告與健保局間所訂立之全民健康保險雖係以被保險人即原告身體之完整不受侵
    害為其保護內容而屬於人身保險，但究其目的僅係在補償被保險人因治療疾病所
    產生之費用即係填補被保險人之具體損害，被保險人不得因疾病受治療而獲不當
    得利，故保險人代位權之規定於此亦得適用之，全民健康保險法第八十二條之規
    定亦同斯此旨，且全民健康保險契約之性質究屬定額保險或損害保險，絕不因加
    害於被保險人之第三人是否為強制汽車責任保險之被保險人而有所差異，全民健
    康保險法第八十二條之規定，雖僅規定在強制汽車保險時，中央健康保險局得逕
    向投保強制汽車責任險之加害人之保險人代位請求，惟基於法律解釋之完整性，
    仍應認所有之全民健康保險，均有保險人代位權之適用，至其規定之創設意義，
    應僅係在簡化求償途徑，要無排除其他保險人代位求償情況之意思，況本件事故
    依強制汽車責任保險法第十二條規定仍為汽車交通事故，依特別法優於普通法之
    原則，全民健康保險法第八十二條本即優先於保險法第一百三十五條、第一百零
    三條之規定而為適用，本件原告既因此汽車交通事故而經全民健康保險提供醫療
    給付，全民健康保險之保險人自得向強制汽車責任保險之保險人代位請求該項給
    付，而依強制汽車責任保險法第三十條規定，於該範圍內加害人或強制汽車責任
    保險之被保險人之損害賠償責任即因而解免，全民健康保險被保險人對於加害人
    之損害賠償請求權亦因而喪失，是原告主張之上開醫藥費既經中央健康保險局支
    付，則該部分之醫藥費請求權即移轉予中央健康保險局，原告自已不得請求被告
    再行給付上開健保醫藥費，因而原告此部分請求即三十三萬七千八百零一元自屬
    無據，而就其自付額部分即八萬五千一百四十七元之請求為有理由，堪予採信。
(二)、增加生活上需要部分即看護費用部分：
    原告主張其因本件傷害住院期間，須人看護，故支出看護費用九萬四千元，且出
    院後復因意識模糊、行動不便，日常生活仍需他人協助照護，故住進康齡老人養
    護中心，每月支出看護費用二萬元，故請求尚可存活四年之看護費用（含已支出
    及未支出部分）總計九十六萬元一節，查：
  (1)原告因本件車禍受傷分別在長庚醫院住院治療期間為九十年十二月三日至同年十
    二月十日止、聖若瑟醫院住院治療期間自九十年十二月十二日至同年月十四日以
    及高醫住院治療期間為九十一年八月十二日至九月十六日乙節，為被告所不爭執
    ，且原告因本件車禍，受傷後意識模糊、日常生活需他人照顧，亦經本院以九十
    年禁字第二六二號宣告為禁治產人，有該民事裁定附卷可稽，而本院曾依職權函
    詢聖若瑟醫院迄至九十一年八月十日止，創傷性失癒、智能衰退、站立行走需人
    扶持、處置能力日常生活需人照顧（附於本院刑事卷宗第三十五頁），迄今仍意
    識混亂、行動不便以及日常生活需他人照顧，有其提出之高醫診斷證明書一份可
    稽（見卷第三九頁），亦有台灣高等法院高雄分院九十二年度交上易字第二一二
    號判決理由可參。原告訴訟代理人雖稱均係由其兄潘福傳代為照顧起居故未開立
    任何費用支出證明，被告執此請求並無所據云云，惟按親屬看護所付出之勞力，
    並非不能評價為金錢，只因兩者身份關係密切而免除支付義務，此種親屬基於身
    份關係之恩惠，自不能加惠於加害人之被告，故應衡量及比照僱用職業護士看護
    情形，認原告因此受有相當親屬看護費之損害而得向被告請求賠償，被告抗辯親
    人看護乃人情之常不得請求云云顯無理由。故原告請求住院期間之看護費用以每
    日二千元計算，共計九萬四千元，顯屬有據，應予准許。（計算方式為
    2000x(8+36+3)=94000）
  (2)原告現經本院宣告為禁治產人，迄今仍意識混亂、行動不便以及日常生活需他人
    照顧，有其提出之高醫診斷證明書一份可稽，亦有台灣高等法院高雄分院九十二
    年度交上易字第二一二號判決理由可參。而原告自九十年十二月十八日起住進康
    齡老人養護中心接受看護治療，迄判決時止仍繼續接受看護，每月照顧費二萬元
    （尚包括尿布、盥洗用具等雜費）等情，有原告提出該養護中心之單據一份為憑
    （見卷十一頁），被告執此費用過高云云，然參諸現今看護行情每月為二萬元，
    原告空言否認顯難採信。而原告為十一年三月三十日出生，現年八十二歲，平均
    餘命尚有六點六五年，有戶口名簿及內政部統計處頒布之九十一年度臺閩地區簡
    易生命表在卷足憑，原告請求四年存活之看護費即每月二萬元計算，堪認其有自
    九十三年四月份起至九十七年四月份止之看護費用扣除中間利息後為八十九萬五
    千四百四十九元（計算方式為：[240000*3. 00000000（此為應受扶養4年之霍夫
    曼係數）]=895449（小數點以下四捨五入）之請求自屬有據，應予採信，逾此部
    分之請求即為無理由，不予採信。
(三)、精神慰撫金：
    原告現年八十二歲，小學畢業，因本件車禍受有頭部外傷合併顱內出血之傷害，
    經送醫救治後呈水腦症，有情緒不穩定、尿失禁、意識混亂、無法站立、日常生
    活需人照顧等狀態，達重大難治之重傷害程度。經本院以九十年禁字第二六一號
    裁定宣告為禁治產人，其身體及精神必受有極大之痛苦，其名下尚有房屋一棟，
    並無存款；另被告丙○○現年二十二歲，為高職畢業，現服役甫完畢求職中，其
    名下並無任何財產，被告甲○○是國中畢業，在江南通運股份有限公司擔任司機
    ，月薪為二萬八千元，名下有不動產三筆，乙○○○是國小畢業，先後在薪益興
    業有限公司及元棋塑膠公司（任技術員）任職，月薪約為一萬八千元，有司法院
    電子稅務閘門財產所得調件明細表資料在卷可參。本院斟酌兩造上開身分、地位
    、學經歷及原告丁○○因本件車禍所受之傷害等一切具體情狀，認丁○○請求精
    神慰撫金一百六十萬元內，核屬適當。逾此範圍之請求，為無理由。
(四)、綜上所述，原告可請求之金額總計為二百六十七萬四千五百九十六元。（計算式
    為:85147+94000+895449+0000000=0000000）。
六、再按損害之發生或擴大，被害人與有過失者，法院得減輕賠償金額，或免除之，
    民法第二百十七條第一項定有明文。本件原告丁○○就本件事故之發生應負百分
    之二十之過失責任，已如前述，是原告自應承擔其上開與有過失之責任。故原告
    得請求之金額為二百一十三萬九千六百七十七元〔0000000Ⅹ80 %＝0000000〕。
七、末按保險人依強制汽車責任保險規定給付保險金，視為加害人或被保險人損害賠
    償金額之一部分；加害人或被保險人受請求賠償時，得扣除之，為強制汽車責任
    保險法第三十條所明定。原告已領取強制汽車責任保險一百五十三萬元（兩造捨
    棄尾數一百六十三元），為兩造所不爭執，提出存摺明細附卷足憑，故原告所請
    求之金額，於扣除上開強制汽車責任保險給付一百五十三萬元後，尚可請求六十
    萬九千六百七十七元。
八、綜上所述，原告依侵權行為之法律關係，請求被告連帶給付六十萬九千六百七十
    七元，及均自九十二年五月十三日起至清償日止，按年息百分之五計算之利息，
    於法有據，應予准許，逾此部分之請求，則無理由，應予駁回。
九、兩造雖分別陳明願供擔保，聲請宣告假執行或免為假執行，爰酌定相當擔保就原
    告勝訴部分准許之，並就被告聲請免為假執行酌定相當之擔保金額，予以准許；
    至原告敗訴部分，其假執行之聲請，已失所附麗，應併予駁回。
十、本件判決之基礎已臻明確，兩造其餘之攻擊防禦方法及舉證，核與判決之結果無
    影響，即無一一審究之必要，併此敘明。
據上論結，本件原告之訴為一部有理由、一部無理由，依民事訴訟法第七十九條、第
八十五條第二項、第三百九十條第二項、第三百九十二條，判決如主文。
中　　　華　　　民　　　國　　九十三　　年　　　七　　　月　　　八　　　日
                                  台灣高雄地方法院民事第五庭
~B法　　　官　郭慧珊
正本係照原本作成。
如不服本判決，應於送達後廿日內，向本院提出上訴狀並表明上訴理由，如於本判決
宣示後送達前提起上訴者，應於判決送達後十日內補提上訴理由書（須附繕本）。
中　　　華　　　民　　　國　　九十三　　年　　　七　　　月　　　八　　　日
~B法院書記官  董明惠
